【裁判字號】    99,訴,165
【裁判日期】    990624
【裁判案由】    給付仲介費
【裁判全文】
臺灣高雄地方法院民事判決               99年度訴字第165號
原      告  日耀建設有限公司
法定代理人  乙○○
訴訟代理人  王家鈺律師
被      告  美僑建設有限公司
法定代理人  己○○
被      告  戊○○
前列2 人共同
訴訟代理人  柯尊仁律師
上列當事人間請求給付仲介費事件，本院民國99年6 月10日言詞
辯論終結，判決如下：
    主      文
原告之訴及假執行之聲請均駁回。
訴訟費用由原告負擔。
    事實及理由
一、本件原告起訴主張：伊前於民國98年1 月22日與被告美僑建
    設有限公司（下稱被告美僑公司）、被告戊○○簽定委託銷
    售契約，雙方約定由伊承攬銷售被告所有坐落高雄市○○區
    ○○段10小段70、70-1、70-2、70-3、70-4、70-5地號土地
    及其上房屋，銷售期間自98年1 月31日起至98年7 月31日止
    ，被告應給付伊每戶房地實際銷售金額2%為銷售佣金（下稱
    系爭委託銷售契約）。而伊於銷售期間內之98年6 月28日將
    坐落高雄市○○段10小段70-3地號及其上916 建號即門牌號
    碼高雄市○○區○○路132 號房屋（下稱系爭房地），以總
    價新臺幣（下同）30,000,000元出售予訴外人甲○○，並由
    訴外人甲○○當場簽發票面金額2,000,000 元之支票1 紙作
    為定金交予伊收執。詎被告2 人為迴避給付佣金之義務，竟
    於98年6 月30日佯稱該銷售案之全部房地均將保留不再出售
    ，要求與伊合意終止系爭委託銷售契約，致伊誤信為真而予
    允諾，並將訴外人甲○○所簽發之上開2,000,000 元支票退
    換予訴外人甲○○收受，然被告2 人於兩造間之契約終止後
    ，旋即自行與訴外人甲○○聯繫，復以同一價格即30,000,0
    00元將系爭房地出售予訴外人甲○○，並以其配偶即訴外人
    辛○○為登記所有權人。本件被告2 人係施用詐術使伊為終
    止契約之意思表示，伊自得依民法第93條之規定予以撤銷，
    並以本件起訴狀繕本之送達為撤銷之通知，而伊業於代銷期
    間內收受訴外人甲○○所交付之定金支票，被告自應依約給
    付佣金600,000 元，為此爰依兩造間之承攬契約，訴請判令
    被告應連帶給付600, 000元及自起訴狀繕本送達之翌日起至
    清償日止按年息5%計算之利息，並陳明願供擔保請准宣告假
    執行。
二、被告則均以：被告2 人於98年1 月22日與原告簽訂系爭委託
    銷售契約。惟因原告銷售績效不佳且駐場人員上班態度散漫
    ，經被告等人向原告負責人反應協調後，兩造乃同意於98年
    6 月30日合意終止上揭委託銷售契約，而渠等嗣後業已另行
    委託訴外人丙○○○進行代銷事務。又訴外人甲○○係於原
    告之前手即訴外人天麥廣告公司代銷期間即曾至現場看屋，
    但未留下資料，後於98年6 月14日原告代銷期間復與其夫即
    訴外人辛○○一同前往看屋，並於同年月28日與原告達成初
    步協議願以30,000,000元購買系爭房地，其與原告簽立訂購
    同意書，並由訴外人甲○○交付2,000,000 元之支票1 紙作
    為定金，惟依該訂購同意書之記載「此價位須經公司同意，
    如不同意，則原金無息退還」等語，而被告等亦因價格與原
    所期待要求之33,580,000元底價差距過大而不予同意，經原
    告轉知訴外人甲○○並將上開2, 000,000元支票予以退還，
    足見訴外人甲○○當時尚未與被告成立買賣契約。迨兩造終
    止委託銷售合約後，訴外人丙○○○於追蹤原告所留下之客
    戶資料時，再與訴外人甲○○進行協商議價，因訴外人甲○○仍堅持以總價30,000,000元購買，被告等當時復因急需資
    金，遂應允之，並與訴外人甲○○之夫即訴外人辛○○於98
    年7 月25日簽約，且於同年8 月10日完成過戶手續。本件原
    告收受訴外人甲○○之2,000,000 元定金支票時，渠等並不
    同意以30,000,000元之價格出售，嗣兩造合意終止委託銷售
    契約關係後，因渠等亟需資金，始同意以同一價格出售系爭
    房地予訴外人辛○○，而渠等縱有給付佣金之義務，給付對
    象亦係當時之代銷人員即訴外人丙○○○而非原告，本件原
    告主張均無理由，爰聲明求為判決原告之訴駁回，如受不利
    之判決，願供擔保請准宣告免為假執行。
三、兩造爭執與不爭執之事項：
（一）不爭執事項：
    (一)兩造於98年1 月22日簽訂委託系爭銷售契約書，約定被告
      將所有坐落高雄市○○區○○段10小段70、70-1、70-2、
      70-3、70 -4 、70-5地號土地及其上房屋委託原告銷售，
      銷售期間自98 年1月31日起至98年7 月31日止，被告應給
      付原告每戶房地實際銷售金額2%為銷售佣金。此有委託銷
      售契約書為證（見本院卷8-11頁）。
    (二)原告於98年6 月28日與訴外人伍淑娟就系爭房地之買賣事
      宜進行協議，訴外人伍淑娟欲以30,000,000元之價格購買
      ，並當場簽發票面金額2,000,000 元之支票1 紙交予原告
      收執。此有訂購同意書、本票影本為證（見本院卷12、13
      頁）。
    (三)兩造於98年6 月30日就系爭委託銷售契約合意終止。此有
      終止契約書為證（見本院卷14頁）。
    (四)被告於上開合約終止後，復於98年7 月25日將系爭房地以
      30,000,000元之價格售予訴外人伍淑娟之夫即訴外人辛○○，並於同年8 月10日完成過戶登記手續。此有土地登記
      謄本為證（見本院卷16頁）
（二）爭執事項：
    (一)原告是否受被告詐欺而為合意終止系爭委託銷售契約之意
      思表示？兩造間之系爭委託銷售契約是否仍存在？
    (二)原告就訴外人辛○○購買系爭房地之買賣契約，得否請求
      被告給付佣金600,000 元？
四、本院之判斷：
（一）就原告是否受被告詐欺而為合意終止系爭委託銷售契約之
      意思表示，以及兩造間之委託銷售契約是否仍存在部分：
    (一)按被詐欺而為意思表示者，依民法第92條第1 項之規定，
      表意人固得撤銷其意思表示，惟主張被詐欺而為表示之當
      事人，應就此項事實負舉證之責任。最高法院著有44年台
      上字第75號判例可資參照。本件原告既主張係遭被告詐欺
      方與被告合意終止兩造間所簽訂之系爭委託銷售契約，在
      被告予以否認之情形下，原告自應就其受詐欺之事實，負
      舉證之責。
    (二)原告雖主張被告係為迴避其給付原告銷售佣金之目的，故
      向原告謊稱該一銷售案件之全部房地將保留不再出售云云
      ，惟此據被告予以否認，並辯稱係因當時原告之銷售業績
      欠佳，且工作人員之態度散漫方終止系爭委託銷售契約等
      語。而觀證人即原告先前所委託執行系爭委託銷售契約之
      銷售人員丁○○於本院審理期間，來院證稱：於6 月22日
      當日，美僑公司無故利用開會時要解除我們之間的合作關
      係，詳細原因雖不清楚，但當天開會，本來是先針對這幾
      天的業務作檢討，不過後來陳先生（指被告美僑公司之負
      責人）翻臉並指摘我們，我當時有就他質疑的部分做答辯
      ，他指摘的部分包括建材的使用，如抽水馬達，他希望有
      客戶來看時開啟，沒有的時候關閉等語（見本院卷第93、
      94 頁 ），並未能證述被告當時確曾向原告表示欲保留銷
      售案件之全部房地不再出售之情；再參以系爭委託銷售契
      約，委託期間係自98年1 月31日起至98年7 月31日止，有
      系爭委託銷售契約書在卷（見本院卷第8 頁），而至兩造
      合意終止系爭委託銷售契約即98年6 月30日止，距原定銷
      售期終期亦僅餘1 月，原告卻僅銷售出2 戶，此經證人即
      原告之銷售人員庚○○於本院審理時證述明確（見本院卷
      第107 頁），另證人即曾任被告美僑公司之工地主任李嶸
      泉於本院審理期間，亦來院證稱：原告公司人員賣掉2 間
      （房屋），而他們上班的情形我印象中最深刻的是上午10
      點多如果沒有客戶就有人在睡覺，我有跟董事長說等語（
      見本院卷第105 、106 頁），則被告所辯稱係因原告銷售
      業績欠佳，且工作人員之態度散漫方終止系爭委託銷售契
      約等情，即非全然不可採信。在原告未能提出其他證據供
      本院調查審酌之情形下，原告此部分之主張，尚屬無據。
    (三)原告雖復主張訴外人甲○○於原告與被告等終止系爭委託
      銷售合約後，即以3 千萬元向被告購得系爭房地，與原告
      和被告於未合意終止系爭委託銷售契約前，與訴外人甲○○所洽談之金額相同，顯見被告係為迴避給付原告銷售佣
      金云云。惟被告與原告終止系爭委託銷售契約後，未久即
      將包括系爭房地在內前開其餘未銷售出之房地，委由第三
      人丙○○○進行銷售，此有被告所提出之委託銷售契約書
      在卷可憑（見本院卷第40-42 頁），並經證人即該受託之
      第三人丙○○○來院證述明確（見本院卷第300 頁），而
      證人丙○○○於其後出售系爭房地予訴外人甲○○及其配
      偶辛○○（以辛○○為系爭房地之登記名義人），被告亦
      支付佣金予證人丙○○○，此除經證人丙○○○來院證述
      明確外（見本院卷第301-303 頁），復有原告所提出之支
      票影本及支票簽收回聯在卷可佐（見本院卷第117-119 頁
      ），經核被告所支付予證人丙○○○出售系爭房地之佣金
      ，金額合計為414,000 元。雖較如由原告銷售而應支付予
      原告之60萬元為少，惟證人丙○○○已來院證稱：當時甲○○要購買時還開出一些條件，包含車庫要做採光罩，後
      面圍牆要加高，而且園藝的部分還要重做，我就在訂購單
      上加註，但是我漏了通常我們收訂時要加註的：如公司不
      同意時，定金無息退還，所以我就收了壹佰萬的支票，並
      且傳真給被告公司，被告公司的負責人還到現場來質問我
      ，說比之前價格還差，還送東西，他罵的很嚴厲，因為我
      們訂單上沒有做特別加註，所以如果我們要毀約，必須退
      還加倍的定金，我就跟他們講說，採光罩及園藝的部分要
      扣我們的服務費，我們本件的服務費本來應該是實際銷售
      金額的2 ％，後來被減到1.5 ％，佣金的部分還被扣了採
      光罩跟園藝的錢，採光罩及園藝的錢被扣了約4 、5 萬元
      等語（見本院卷第301 、302 頁），經核證人丙○○○此
      部分之證述，與被告所提出以訴外人辛○○為購買名義人
      之系爭房地訂購同意書所載之內容相符（見本院卷第49頁
      ），而經比對原告先前與訴外人甲○○所洽談時所簽具之
      訂購同意書，其上確於「其他約定事項」欄載明：「此價
      位需經公司同意，如不同意則原金無息退還」等語，然以
      辛○○為購買名義人之前述訂購單則未有此類記錄（見本
      院卷第49頁），堪認證人丙○○○所證述如最終不同意出
      售，可能需支付加倍定金之違約金等情，應非子虛；且此
      亦足以解釋為何於出售條件更差之情形下，被告猶願出售
      系爭房地。另由上開證人丙○○○之證述，可知證人丙○○○最終所領得本件系爭房地之佣金，係因其上開與訴外
      人辛○○締約時之過失，經遭降低佣金比例，並扣除採光
      罩及園藝部分費用4 、5 萬元後之餘額，苟證人丙○○○
      未遭扣除款項及降低佣金比例，則與原告本可領取之佣金
      ，堪認實應相差無幾。再參以苟被告確有迴避支付原告佣
      金之義務，大可於與原告終止系爭委託銷售契約後，自行
      與訴外人甲○○接洽聯繫，無庸多此一舉再委由證人丙○○○進行銷售，最終尚需支付佣金予證人丙○○○，是原
      告此部分之主張，亦難信為有理由。
    (四)又雖依證人丙○○○所證述，被告早於98年5 、6 月間即
      打電話詢問能否接手（銷售）等語，然如被告早認原告所
      屬銷售人員態度及業績均欠佳而有更換之意，則提早另覓
      接替人員，亦非無可能；況系爭委託銷售契約之期間，終
      期為98年7 月31日，在預見原告可能無法全部銷售之情形
      下，被告提早作出尋覓接替人選，亦稱合理。是原告此部
      分之主張，亦無理由。
（二）就原告就訴外人辛○○購買系爭房地之買賣契約，得否請
      求被告給付佣金600,000 元之部分：
      如前所述，原告既無法立證證明其係遭被告施以詐術方陷
      於錯誤，而與被告解除系爭委託銷售契約，則兩造間之系
      爭委託銷售契約既經合意解除，原告自無於其後再予援引
      系爭委託銷售契約請求被告給付佣金。
五、綜上所述，原告依撤銷遭施用詐術之意思表示及契約之法律
    關係，請求被告給付60萬元，及自起訴狀繕本送達之翌日起
    至清償日止按年息5%計算之利息，為無理由而應予駁回；而
    原告之訴既經駁回，其假執行之聲請即失所附麗，自應一併
    予以駁回。
據上論結，本件原告之訴為無理由，爰依民事訴訟法第78條，判
決如主文。
中    華    民    國    99    年    6     月    24    日
                      民事第六庭法  官  李怡諄
正本係照原本作成。
如不服本判決，應於送達後20日內，向本院提出上訴狀並表明上
訴理由，如於本判決宣示後送達前提起上訴者，應於判決送達後
10日內補提上訴理由書（須附繕本）。
中    華    民    國    99    年    6     月    24    日
                                書記官  陳建琪

司法院資訊處製作；財團法人民間司法改革基金會備份。
